ACORDAO-COMPLETO-2578917

ACÓRDÃO 3316/2023 ATA 13/2023 - SEGUNDA CÂMARA

VISTOS, relatados e discutidos estes autos de tomada de contas especial instaurada pelo Fundo Nacional de Desenvolvimento da Educação em razão da não comprovação da boa e regular aplicação da totalidade dos recursos repassados ao município de Terenos/MS, por meio do Programa Educação Infantil - Novos Estabelecimentos, no exercício de 2013;
ACORDAM os ministros do Tribunal de Contas da União, reunidos em sessão da 2ª Câmara, ante as razões expostas pelo relator, em:
9.1. julgar regulares com ressalva as contas de Carla Castro Rezende Diniz Brandão (XXX.502.491-XX) e Sebastião Donizete Barraco (XXX.459.509-XX) , dando-lhes quitação, com fundamento nos arts. 16, inciso II, 18 e 23, inciso II, da Lei 8.443/1992, c/c os arts. 208 e 214, inciso II, do Regimento Interno do TCU;
9.2. arquivar as contas do município de Terenos/MS, por racionalidade administrativa e economia processual, sem cancelamento do débito, na forma do art. 93 da Lei 8.443/1992, c/c arts. 169, inciso VI, e 213 do RI/TCU e arts. 6º, inciso I, e 19, da IN-TCU 71/2012, modificada pela IN-TCU 76/2016;
9.3. notificar o Fundo Nacional de Desenvolvimento da Educação, os responsáveis e o Município de Terenos/MS acerca desta deliberação;
9.4. arquivar o presente processo, nos termos do art. 169, inciso VI, do Regimento Interno do TCU.

Tomada de contas especial instaurada pelo Fundo Nacional de Desenvolvimento da Educação (FNDE), em desfavor dos ex-prefeitos de Terenos/MS, em razão de irregularidades na prestação de contas dos recursos recebidos por meio do Programa Educação Infantil - Novos Estabelecimentos, no exercício de 2013, cujo prazo encerrou-se em 20/1/2019.

Segunda Câmara

Município de Terenos/MS.

3. Interessados/Responsáveis:
3.1. Interessado: Fundo Nacional de Desenvolvimento da Educação (00.378.257/0001-81).
3.2. Responsáveis: Carla Castro Rezende Diniz Brandão (XXX.502.491-XX); Sebastião Donizete Barraco (XXX.459.509-XX).

13.1. Ministros presentes: Augusto Nardes (na Presidência), Aroldo Cedraz e Vital do Rêgo (Relator).
13.2. Ministro-Substituto convocado: Marcos Bemquerer Costa.

VITAL DO RÊGO

Tratam os presentes autos de tomada de contas especial instaurada pelo Fundo Nacional de Desenvolvimento da Educação (FNDE) em desfavor dos ex-prefeitos de Terenos/MS, Sra. Carla Castro Rezende Diniz Brandão (gestão 2013-2016) e Sr. Sebastião Donizete Barraco (gestão 20172020) , em razão de irregularidades na prestação de contas dos recursos recebidos por meio do Programa Educação Infantil - Novos Estabelecimentos, no exercício de 2013, cujo prazo encerrou-se em 20/1/2019.
2.	Adoto como parte do relatório, com os ajustes de forma pertinentes, a instrução elaborada pela então Secretaria de Controle Externo de Tomada de Contas Especial, atual Unidade de Auditoria Especializada em Tomada de Contas Especial (AudTCE) , que contou com a anuência de seus dirigentes (peças 86 a 88) :
Cuidam os autos de tomada de contas especial instaurada pelo Fundo Nacional de Desenvolvimento da Educação - FNDE, em desfavor da Sra. Carla Castro Rezende Diniz Brandão, Prefeita Municipal de Terenos/MS na gestão 2013-2016, e do Sr. Sebastião Donizete Barraco, Prefeito Municipal da mesma cidade na gestão 2017-2020, em razão da omissão no dever de prestar contas dos recursos recebidos por força do Programa Educação Infantil - Novos Estabelecimentos, no exercício de 2013, cujo prazo encerrou-se em 20/1/2019. 
HISTÓRICO
Em 20/4/2020, com fundamento na IN/TCU 71/2012, alterada pela IN/TCU 76/2016 e DN/TCU 155/2016, o dirigente do Fundo Nacional de Desenvolvimento da Educação autorizou a instauração da tomada de contas especial (peça 1) . O processo foi registrado no sistema e-TCE com o número 1233/2020.
Os recursos repassados pelo FNDE ao município de Terenos/MS, no âmbito do Programa Educação Infantil - Novos Estabelecimentos - exercício 2013, que tinha como objeto "Ampliar e melhorar o atendimento na Educação Infantil, por meio do apoio financeiro suplementar voltado a custear gastos de manutenção de estabelecimentos públicos de educação infantil construídos com recursos federais e recém inaugurados, isso se as matrículas nas turmas desses estabelecimentos ainda não tenham sido computadas para o recebimento dos recursos do Fundo de Manutenção e Desenvolvimento da Educação Básica e de Valorização dos Profissionais da Educação (Fundeb) " totalizaram R$ 81.794,71 (peça 3) .
O fundamento para a instauração da Tomada de Contas Especial, conforme consignado na matriz de responsabilização elaborada pelo tomador de contas, foi a constatação da seguinte irregularidade:
Não comprovação da boa e regular aplicação dos recursos federais repassados à Prefeitura Municipal de Terenos - MS, em face da omissão no dever de prestar contas dos valores transferidos, no âmbito do Educação Infantil - Novos Estabelecimentos, no exercício de 2013, cujo prazo encerrou-se em 20/1/2019.
Os responsáveis arrolados na fase interna foram devidamente comunicados e, diante da ausência de justificativas suficientes para elidir a irregularidade e da não devolução dos recursos, instaurou-se a tomada de contas especial.
No Relatório de TCE 134/2020 - DIREC/COTCE/CGAPC/DIFIN-FNDE/MEC (peça 12) , o tomador de contas concluiu que o prejuízo importaria no valor original de R$ 81.794,71, imputando-se a responsabilidade a Carla Castro Rezende Diniz Brandão, Prefeita Municipal no período de 1º/1/2013 a 31/12/2016, na condição de gestora dos recursos, e a Sebastião Donizete Barraco, Prefeito Municipal no período de 1º/1/2017 até 31/12/2020, na condição de prefeito sucessor.
Em 20/7/2020, a Controladoria-Geral da União emitiu o relatório de auditoria (peça 16) , em concordância com o relatório do tomador de contas. O certificado de auditoria e o parecer do dirigente do órgão de controle interno concluíram pela irregularidade das presentes contas (peças 17 e 18) .
Em 7/8/2020, o ministro responsável pela área atestou haver tomado conhecimento das conclusões contidas no relatório e certificado de auditoria, bem como do parecer conclusivo do dirigente do órgão de controle interno, manifestando-se pela irregularidade das contas, e determinou o encaminhamento do processo ao Tribunal de Contas da União (peça 19) .
ANÁLISE DOS PRESSUPOSTOS DE PROCEDIBILIDADE DA IN/TCU 71/2012
Avaliação de Viabilidade do Exercício do Contraditório e Ampla Defesa
Verificou-se que não houve o transcurso de mais de dez anos desde o fato gerador sem que tenha havido a notificação dos responsáveis pela autoridade administrativa federal competente (art. 6º, inciso II, c/c art. 19, da IN/TCU 71/2012, modificada pela IN/TCU 76/2016) , uma vez que o fato gerador da irregularidade sancionada ocorreu em 21/1/2019, haja vista que o vencimento do prazo para prestação de contas deu-se em 20/1/2019, e os responsáveis foram notificados sobre a irregularidade, pela autoridade administrativa competente, conforme abaixo:
Carla Castro Rezende Diniz Brandão, por meio do ofício acostado à peça 6, p. 2-3, recebido em 24/1/2020, conforme AR (peça 8) ; e
Sebastião Donizete Barraco, por meio do ofício acostado à peça 7, recebido em 29/4/2019, conforme AR (peça 9) .
Valor de Constituição da TCE
Verificou-se, ainda, que o valor atualizado do débito apurado (sem juros) , em 1º/1/2017, é de R$ 108.443,43, portanto, superior ao limite mínimo de R$ 100.000,00, na forma estabelecida conforme os arts. 6º, inciso I, e 19, da IN/TCU 71/2012, modificada pela IN/TCU 76/2016.
Outros processos/débitos nos sistemas do TCU com os mesmos responsáveis
Informou-se que não foi encontrado débito imputável aos responsáveis em outros processos no Tribunal.
A tomada de contas especial estava, assim, devidamente constituída e em condição de ser instruída.
EXAME TÉCNICO
Na instrução inicial (peça 24) , analisando-se os documentos nos autos, concluiu-se pela necessidade de realização de citação da Sra. Carla Castro Rezende Diniz Brandão, e de audiência do Sr. Sebastião Donizete Barraco, promovidas mediante os Ofícios 45832/2020-TCU/Seproc e 47634/2020-TCU/Seproc, recebidos, respectivamente, em 17/9/2020 e 21/9/2020 (peças 30-35) .
 O Sr. Sebastião Donizete Barraco informou, por intermédio do Ofício n° 043/2020-PMT/CONVÊNIOS, que a prestação de contas dos recursos recebidos por força do Programa Educação Infantil - Novos Estabelecimentos, no exercício de 2013, foi por ele encaminhada ao FNDE em 24/9/2020, conforme registro no SIGPC (peça 42) .
Já a Sra. Carla Castro Rezende Diniz Brandão alegou, através de seus advogados legalmente constituídos, que não era a responsável pelo envio da referida prestação de contas, já que o prazo expirava em 20/1/2019 e seu mandato se encerrou em 2016, bem como que "foram adquiridos diversos insumos a fim de abastecer as escolas selecionadas por sua gestão, a fim de garantir a correta aplicação da verba recebida", conforme notas fiscais por ela anexadas, ressaltando ainda que todas as aquisições, as quais compreendem o período do ano de 2013 ao final de 2016, "foram precedidas de processo licitatório", e que foi utilizado um total de R$ 50.659,57, restando ainda um saldo no valor de R$ 31.135,14 "deixado em caixa ao sucessor" (peças 43-59) .
Por sua vez, o FNDE encaminhou o Ofício 27154/2020 (peça 60) , informando que foi apresentada documentação, a título de prestação de contas intempestiva do Programa Educação Infantil - Novos Estabelecimentos, no exercício de 2013, e que a mesma seria objeto de nota técnica a ser encaminhada ao Tribunal.
Considerando que a competência originária para fiscalizar a aplicação dos recursos federais do Programa Educação Infantil - Novos Estabelecimentos, no exercício de 2013, bem como para analisar a respectiva prestação de contas é do Fundo Nacional de Desenvolvimento da Educação, propôsse, na última instrução, com a concordância do corpo diretivo (peças 64-66)  diligenciar o FNDE para que encaminhasse documento técnico acerca da análise na prestação de contas do programa.
Em cumprimento ao Despacho do Relator, Exmo. Sr. Ministro Vital do Rego (peça 67) , que autorizou a referida diligência, foi a mesma realizada mediante Ofício 35030/2021-TCU/Seproc, recebido em 3/8/2021 (peças 68-69) , e atendido pelo FNDE por intermédio do Ofício 24006/2021-Diade/Cgapc/Difin-FNDE, de 8/9/2021, e posteriormente pelo Ofício 25884/2021/Dimoc/Cotce-Cgapc/Difin-FNDE, de 21/9/2021 (peças 70-72 e 74) .
Informações encaminhadas pelo FNDE
O FNDE encaminhou "cópia da Nota Técnica 2537734/2021/DAESP/COPRA/CGAPC-DIFIN, subsidiada pelo Parecer Técnico 120/2021/COGEI/DPD/SEB/SEB, SEI 2328517, pertinente à análise da documentação recebida dos recursos repassados por este Fundo Nacional de Desenvolvimento da Educação - FNDE à Prefeitura Municipal de Terenos/MS, à conta do Programa Educação Infantil - Novos Estabelecimentos Execução Financeira: 2013", onde manifesta-se "pela insuficiência da documentação apresentada para fins de prestação de contas, tendo em vista o exposto nos itens 6 e 7".
Segue abaixo o teor dos mencionados itens 6 e 7 da Nota Técnica 2537734/2021-DAESP/COPRA/CGAPC/DIFIN, referentes à análise realizada pelas áreas técnica e financeira, respectivamente (peça 76, p. 2-6) :
6. CONSIDERAÇÕES QUANTO À EXECUÇÃO FÍSICA.
6.1. Parecer Conclusivo do Conselho de Controle Social:
6.1.1. Após a análise das contas, verificou-se que o Parecer do Conselho de Acompanhamento e Controle Social (CACS) não foi encaminhado por meio do Sistema de Gestão de Conselhos (Sigecon) , o que contraria o disposto no parágrafo único, art. 19 da Resolução CD/FNDE 15/2013, impossibilitando atestar a boa e regular aplicação dos recursos no objeto do programa.
6.2. 	Nos termos do Despacho DAESP 2314937/2021, SEI 2314937, os autos foram encaminhados à Coordenação-Geral de Bolsas e Auxílios (CGAUX) e posteriormente à Secretaria de Educação Básica (SEB/MEC) , por meio do Ofício 9916/2021/Digef-FNDE, SEI 2325001, para pronunciamento quanto ao alcance do objeto e dos objetivos pactuados com base nos termos da Resolução CD/FNDE 15/2013 e alterações posteriores.
6.3. 	Após a análise sob o aspecto técnico da prestação de contas, a SEB/MEC emitiu o Parecer 120/2021/COGEI/DPD/SEB/SEB, SEI 2328517, manifestando-se pela aprovação do cumprimento do objeto do programa, conforme trecho transcrito abaixo:
"5. CONCLUSÃO
5.1. Isto posto, a COGEI/DPD/SEB, a partir dos critérios estabelecidos para a presente análise, conclui pela aprovação do cumprimento de objeto pelo município de Terenos/MS, no exercício de 2013. Assim, devolvemos os autos à Coordenação-Geral de Prestação de Contas da Diretoria Financeira do Fundo Nacional de Desenvolvimento da Educação (CGAPC/DIFIN/FNDE) , para a continuidade da análise da prestação de contas.
É o parecer"
6.4. 	Em que pese o CACS não ter encaminhado o parecer, a área técnica aprovou a prestação quanto ao cumprimento do objeto, conforme o Parecer 120/2021/COGEI/DPD/SEB/SEB, SEI 2328517. Assim o aspecto relacionado à ausência do parecer do CACS está sanado.
7. CONSIDERAÇÕES QUANTO À EXECUÇÃO FINANCEIRA.
7.1. 	Após a análise técnica os autos foram restituídos a esta Coordenação de Acompanhamentos de Prestação de Contas de Programas Educacionais (COPRA) , em decorrência da apresentação de documentação intempestiva a título de prestação de contas.
7.2. 	No caso ora em análise, a Entidade, considerando-se a resposta intempestiva, atendeu aos requisitos estabelecidos na Resolução CD/FNDE/2/2012 e na Resolução CD/FNDE 15/2013.
7.3. 	Após a análise dos autos do Programa Educação Infantil - Novos Estabelecimentos, exercício de 2013, foram constatadas as ocorrências a seguir:
7.3.1. Demonstrativo da Receita e da Despesa:
A despesa total declarada na prestação de contas analisada, no valor de R$ 51.653,77, destoa dos débitos ocorridos na conta do programa, no total de R$ 50.659,57, segundo apuração no extrato bancário da conta específica do programa.
7.3.2. Relação de Pagamentos:
a) Impugnação de despesas em razão de dispêndio com produto ou serviços inelegíveis (aquisição de gêneros alimentícios) , contrariando o disposto no art. 2º da Resolução CD/FNDE 15/2013:
Extrato Bancário
	Data
	Documento
	Histórico
	Valor (R$) 

	12/6/2013
	00000000000000061201
	TED TRANSF.ELETR.DISPONIVEL
	5.620,34

	12/6/2013
	00000000000000061203
	TED TRANSF.ELETR.DISPONIVEL
	4.399,85

	12/7/2013
	00000552916000020985
	TRANSFERENCIA ON LINE
	1.332,40

	12/7/2013
	00000552916000014560
	TRANSFERENCIA ON LINE
	1.425,57

	12/7/2013
	00000000000000071202
	TED TRANSF.ELETR.DISPONIVEL
	2.206,48

	12/7/2013
	00000000000000071201
	EMISSAO DE DOC
	994,20

	23/9/2013
	00000000000000092301
	TED TRANSF.ELETR.DISPONIVEL
	6.064,68

	17/10/2013
	00000000000000101701
	TED TRANSF.ELETR.DISPONIVEL
	6.670,44

	21/11/2013
	00000000000000112101
	TED TRANSF.ELETR.DISPONIVEL
	1.027,26

	21/11/2013
	00000662916000014560
	TRANSFERENCIA ON LINE
	1.422,17

		Total
		31.163,39

b) Foram inseridos dados relativos a pagamentos realizados em duplicidade a partir da conta do programa: 
	Ordem
	Credor
	Valor (R$) 
	Data

	11
	GUARARAPES COMÉRCIO DE ALIMENTOS
	994,20
	12/7/2013

7.4. Assim, diante do exposto nesta Nota Técnica, relacionamos, a seguir, a fim de subsidiar a Matriz de Responsabilização, o responsável e os valores relacionados à ocorrência causadora de prejuízo ao erário federal: 
	Responsável
	Período de Gestão
	Ocorrência
	Valor principal do débito
	Data inicial do débito

	Carla Castro Rezende Diniz Brandão
	1º/1/2013 a 31/12/2016
	Impugnação de despesas em razão de dispêndio com produto ou serviços inelegíveis
	Ver subitem 7.3.2 (a) 
	Ver subitem 7.3.2 (a) 

Permaneceu, portanto, a situação de irregularidade dos recursos repassados ao Município de Terenos/MS por conta do Programa Educação Infantil - Novos Estabelecimentos, no exercício de 2013, ante o dispêndio com produto ou serviços inelegíveis (aquisição de gêneros alimentícios) , contrariando o disposto no art. 2º da Resolução CD/FNDE 15/2013.
Por outro lado, em virtude de a Nota Técnica 2537734/2021/DAESP/COPRA/CGAPC-DIFIN apresentar impugnações, no tocante à execução dos recursos do Programa, que extrapolavam a omissão inicial que justificou a citação e audiência dos responsáveis; considerou-se, assim, que essas novas impugnações não deveriam ser agrupadas sob a descrição genérica de "não comprovação da boa e regular aplicação dos recursos transferidos", em homenagem ao contraditório e ampla defesa. 
Cumpre registrar que, de acordo com o estabelecido pela Resolução CD/FNDE 15, de 16/5/2013, os recursos repassados à conta do Programa Educação Infantil - Novos Estabelecimentos são destinados a ampliar o acesso à educação infantil, contribuindo para a melhoria do atendimento em creches e pré-escolas públicas, apoiando a manutenção dos novos estabelecimentos de educação infantil pública em plena atividade cujas matrículas ainda não tenham sido computadas para o recebimento dos recursos do Fundo de Manutenção e Desenvolvimento da Educação Básica e de Valorização dos Profissionais da Educação (Fundeb) , estando previsto no seu art. 2º o seguinte:
Art. 2º Os recursos financeiros transferidos nos termos desta Resolução deverão ser aplicados exclusivamente em despesas correntes para a manutenção e desenvolvimento da educação infantil pública, de acordo com o que estabelece o art. 70 da Lei no 9.394, de 20 de dezembro de 1996.
Art. 70. Considerar-se-ão como de manutenção e desenvolvimento do ensino as despesas realizadas com vistas à consecução dos objetivos básicos das instituições educacionais de todos os níveis, compreendendo as que se destinam a:
I - remuneração e aperfeiçoamento do pessoal docente e demais profissionais da educação;
II - aquisição, manutenção, construção e conservação de instalações e equipamentos necessários ao ensino;
III - uso e manutenção de bens e serviços vinculados ao ensino;
IV - levantamentos estatísticos, estudos e pesquisas visando precipuamente ao aprimoramento da qualidade e à expansão do ensino;
V - realização de atividades-meio necessárias ao funcionamento dos sistemas de ensino;
VI - concessão de bolsas de estudo a alunos de escolas públicas e privadas;
VII - amortização e custeio de operações de crédito destinadas a atender ao disposto nos incisos deste artigo;
VIII - aquisição de material didático-escolar e manutenção de programas de transporte escolar.
Vale ainda destacar que, nas suas alegações de defesa, a Sra. Carla Castro Rezende Diniz Brandão informou que os recursos foram gastos na aquisição dos seguintes produtos/serviços (peça 43, p. 11) :
- insumos alimentares (pães, carne, batata, fermento, mistura para bolo, alho, biscoito doce, cebola, extrato de tomate, iogurte, leite integral, frutas, ovos de galinha, vinagre, farinha de trigo, margarina, arroz branco, café torrado, milho em conserva, sal, açúcar, achocolatado, biscoito salgado, canela em pau, cravo da índia, feijão, farinha de mandioca, milho para pipoca, mucilon de arroz e de milho, óleo de soja, frango, gelatina, tempero completo, macarrão, salsicha do tipo hot dog, refrigerante, salgados) ;
- bebedouro industrial capacidade 100 litros;
- liquidificador industrial;
- utensílios permanente de cozinha (faca, caixa organizadora, bacia, peneira coador, luva térmica, colher grande, escorredor de talher, bandeja, jarra, pegador de massa, assadeira, caneca de alumínio, assadeira, bacia, suporte para copo, escumadeira, tábua de carne, garrafa térmica, caneca de alumínio, xicara para café) ;
- aquisição de material didático;
- contratação de serviços de limpeza;
- contratação de serviços de instalação elétrica para ar-condicionado;
- instalação de espelhos e vidros.
Portanto, com vistas a garantir a plenitude do exercício do contraditório, entendeu-se, na última instrução, com a concordância do corpo diretivo (peças 75-77) , que as irregularidades veiculadas na Nota Técnica 2537734/2021/DAESP/COPRA/CGAPC-DIFIN deveriam ensejar a instauração de novo contraditório da Sra. Carla Castro Rezende Diniz Brandão, promovendo-se sua citação, nos termos abaixo:
Realizar a citação, com fundamento nos arts. 10, § 1º, e 12, incisos I e II, da Lei 8.443/1992 c/c o art. 202, incisos I e II, do RI/TCU, para que, no prazo de quinze dias, a responsável abaixo indicado, em decorrência da conduta praticada, apresente alegações de defesa e/ou recolha, aos cofres especificados, a quantia abaixo indicada, atualizada monetariamente a partir da respectiva data até o efetivo recolhimento, abatendo-se na oportunidade a quantia eventualmente ressarcida, na forma da legislação em vigor, que geraram a irregularidade demonstrada a seguir:
Débito relacionado somente à responsável Carla Castro Rezende Diniz Brandão (XXX.502.491-XX) , Prefeita Municipal de Terenos/MS, no período de 1/1/2013 a 31/12/2016, na condição de gestora dos recursos.
Irregularidade: dispêndio com produto ou serviços inelegíveis (aquisição de gêneros alimentícios) , contrariando o disposto no art. 2º da Resolução CD/FNDE 15/2013.
Evidências da irregularidade: Nota Técnica 2537743/2021/DAESP/COPRA/CGAPC-DIFIN (peça 74) .
Normas infringidas: art. 2º da Resolução CD/FNDE 15/2013.
Cofre credor: Fundo Nacional de Desenvolvimento da Educação.
Conduta: pagar despesas com produtos ou serviços inelegíveis com recursos do Programa Educação Infantil - Novos Estabelecimentos, repassados ao Município de Terenos/MS no exercício de 2013 (aquisição de gêneros alimentícios) .
Nexo de causalidade: o dispêndio com produto ou serviços inelegíveis (aquisição de gêneros alimentícios) , contrariando o disposto no art. 2º da Resolução CD/FNDE 15/2013, causaram prejuízo ao erário.
Culpabilidade: não há excludentes de ilicitude, de culpabilidade e de punibilidade, sendo razoável supor que o responsável tinha consciência da ilicitude de sua conduta; era exigível conduta diversa da praticada.
	Data
	Valor (R$) 

	12/6/2013
	5.620,34

	12/6/2013
	4.399,85

	12/7/2013
	1.332,40

	12/7/2013
	1.425,57

	12/7/2013
	2.206,48

	12/7/2013
	994,20

	23/9/2013
	6.064,68

	17/10/2013
	6.670,44

	21/11/2013
	1.027,26

	21/11/2013
	1.422,17

Informar à responsável que, caso venha a ser condenada pelo Tribunal, os débitos ora apurados serão acrescidos de juros de mora, nos termos do § 1º do art. 202 do RI/TCU;
Esclarecer à responsável, em obediência ao art. 12, § 2º, da Lei 8.443/1992, e ao art. 12, inciso VI, da Resolução TCU 170/2004, que o recolhimento tempestivo do débito somente saneará o processo caso seja reconhecida a sua boa-fé e não se constate outra irregularidade nas contas; 
Encaminhar cópia da presente instrução à responsável, a fim de subsidiar a apresentação de suas alegações de defesa e/ou razões de justificativa;
Esclarecer à responsável, em obediência ao art. 12, § 3º, da Lei 8.443/1992, e ao art. 12, inciso VII, da Resolução TCU 170/2004, que o não atendimento à citação ou à audiência implicará revelia, para todos os efeitos, dando-se prosseguimento ao processo.
Citada mediante o Ofício 3577/2022-TCU/Seproc, recebido em 22/2/2022 (peças 79-80) , após solicitar e obter a prorrogação do prazo fixado (peças 81-82) , a responsável apresentou em 25/3/2022, por meio de seus advogados legalmente constituídos, novas alegações de defesa, presentes à peça 83, a seguir analisadas.
Novas alegações de defesa da Sra. Carla Castro Rezende Diniz Brandão
Preliminarmente, alega ser nula e sem efeito sua citação, consoante art. 145 do Regimento Interno do TCU, tendo em vista que "foi citada por meio de carta, sendo que desde o seu primeiro comparecimento aos autos, ocorreu através de seus advogados, conforme peça de n.º 36".
Ainda como preliminar, alega haver ilegitimidade para figurar como responsável pela prestação de contas da verba ora questionada, pois a responsabilidade pela prestação de contas dos recursos do FNDE caberia ao seu sucessor, nos termos da Sumula n. 230/TCU, já que o prazo encerrou-se em 20/1/2019, na gestão seguinte a sua.
Além disso, afirma que a própria "instauração de tomada de contas especial determinada nos autos encontra-se totalmente nula", pois "a decisão de instauração de tomada de contas não considerou que foi realizada tempestivamente a remessa de todos os documentos necessários para se comprovar o bom uso da verba pública" disponibilizada ao Município de Terenos - MS.
No mérito, reafirma "todos os termos das suas alegações de defesa constante nos autos (peça 43 a 59) , no sentido de que toda a verba recebida pelo FNDE à época em que a Sra. Carla figurou como gestora do Município de Terenos - MS foi utilizada visando à melhoria e renovação do aparelhamento do ensino infantil da administração municipal", tendo sido adquiridos diversos insumos alimentícios e outros itens e serviços, abaixo listados:
 (...) 
- bebedouro industrial capacidade 100 litros;
- liquidificador industrial;
- utensílios permanente de cozinha (faca, caixa organizadora, bacia, peneira coador, luva térmica, colher grande, escorredor de talher, bandeja, jarra, pegador de massa, assadeira, caneca de alumínio, assadeira, bacia, suporte para copo, escumadeira, tábua de carne, garrafa térmica, caneca de alumínio, xicara para café) ;
- aquisição de material didático;
- contratação de serviços de limpeza;
- contratação de serviços de instalação elétrica para ar-condicionado;
- instalação de espelhos e vidros.
Destaca que tais aquisições podem "ser comprovadas por meio das notas fiscais que acompanham esta defesa", e que todas "foram precedidas de processo licitatório, devidamente aberto nos termos da Lei Federal n. 8.666/93 e nos moldes do art. 37, inciso XXI, da Carta Magna de 1988, a qual tais procedimentos encontram-se inteiramente inscritos nas notas fiscais".
Aduz ainda que a afirmação de que "não se pode utilizar verbas recebidas do FNDE, para a compra de insumos alimentares" é equivocada, pois "o próprio órgão concedente estabelece diretrizes diretas de orientação aos gestores públicos de como utilizar-se das verbas transferidas para melhoria do ensino público", estabelecidas no âmbito do Programa Nacional de Alimentação Escolar, não havendo "razões para manutenção do entendimento de que os recursos recebidos pelo FNDE não possam ser utilizados para a aquisição de insumos alimentares, até mesmo porque, estamos falando sobre a nutrição das crianças brasileiras".
Argumenta, por fim, que, "como resta evidente a boa-fé da Requerida no emprego dos recursos recebidos e ausente o dano ao erário, não há que se cogitar em uma penalidade tão gravosa como a devolução do valor total de R$ 121.366,99, devendo existir ponderação dos princípios da razoabilidade e proporcionalidade, caso seja atribuída alguma irregularidade passível de penalidade".
Análise das novas alegações de defesa da Sra. Carla Castro Rezende Diniz Brandão
As novas alegações de defesa da Sra. Carla Castro Rezende Diniz Brandão devem ser rejeitadas, pelos motivos a seguir expostos.
Preliminarmente, não procede a alegação de que seria nula sua citação pelo fato de ter respondido à primeira citação através de seus advogados, invocando para isso o art. 145 do RI/TCU, tendo em vista que o mesmo prevê justamente que as " (...) partes podem praticar os atos processuais diretamente ou por intermédio de procurador regularmente constituído, ainda que não seja advogado", valendo ainda lembrar as disposições previstas no RI/TCU:
Art. 179. A citação, a audiência ou a notificação, bem como a comunicação de diligência e de rejeição de alegações de defesa ou das razões de justificativa, far-se-ão: (NR-todo o artigo) (Resolução-TCU 339, de 29/06/2022, BTCU Deliberações 123/2022, de 06/07/2022) 
§ 6º Quando a parte for representada por advogado regularmente constituído nos autos, consideram-se realizadas as notificações pela publicação no Diário Eletrônico de que trata o inciso II deste artigo.
Art. 179-A. O Tribunal de Contas da União manterá Diário eletrônico, disponibilizado em sítio da rede mundial de computadores, para publicação de suas deliberações e atos administrativos próprios, bem como comunicações em geral. (AC-todo o artigo) (Resolução-TCU 339, de 29/06/2022, BTCU Deliberações 123/2022, de 06/07/2022) 
De mais a mais, conforme o princípio da instrumentalidade das formas, o comparecimento aos autos da responsável para apresentar suas alegações defesa teria o condão de suprir o argumento de que a citação está eivada de nulidade. (RI/TCU, art. 179, § 4º) .
Do mesmo modo, não procede a afirmação de que haveria "ilegitimidade para figurar como responsável pela prestação de contas da verba ora questionada, pois a responsabilidade pela prestação de contas dos recursos do FNDE caberia ao seu sucessor", pois, em verdade, a última citação que lhe foi dirigida decorreu de irregularidade constatada na aplicação dos recursos confiados a sua gestão, qual seja, "dispêndio com produto ou serviços inelegíveis (aquisição de gêneros alimentícios) , ao arrepio do disposto no art. 2º da Resolução CD/FNDE 15/2013".
No mérito, também não lhe assiste razão ao afirmar que as despesas apontadas como inelegíveis pelo FNDE poderiam ser aceitas ante as diretrizes estabelecidas no âmbito do Programa Nacional de Alimentação Escolar - PNAE, tendo em vista que são programas distintos, cumprindo inclusive ressaltar que, no exercício de 2013, o Município de Terenos/MS também recebeu recursos desse programa, conforme consulta junto ao SIGPC (peça 85) , podendo até mesmo ter utilizado os documentos comprobatórios das despesas impugnadas em duplicidade.
Cumpre ainda registrar que parte da documentação comprobatória por ela anexada quando da apresentação de sua primeira defesa, às peças 52-57, fazem referência a despesas realizadas em novembro e dezembro de 2016, fora, portanto, da vigência do repasse, conforme o Relatório de TCE 134/2020 - DIREC/COTCE/CGAPC/DIFIN-FNDE/MEC (peça 12, p. 2) .
Por fim, vale destacar que o montante da devolução do valor por ela apontado como excessivo - R$  121.366,99, não é o que consta na citação, conforme Ofício 3577/2022-TCU/Seproc (peça 79) , de 2/2/2022, sendo que o valor total do débito atualizado monetariamente e acrescido dos juros de mora, até aquela data, corresponde a R$ 52.808,97.
Análise das razões de justificativa do Sr. Sebastião Donizete Barraco
Como dito no item 14 desta instrução, o responsável informou, por intermédio do Ofício 043/2020-PMT/CONVÊNIOS, que a prestação de contas dos recursos recebidos por força do Programa Educação Infantil - Novos Estabelecimentos, no exercício de 2013, foi encaminhada ao FNDE em 24/9/2020, conforme registro no SIGPC (peça 42) , ou seja, apenas três dias depois da audiência realizada por este Tribunal mediante o Ofício 47634/2020-TCU/Seproc, recebido em 21/9/2020 (peças 32 e 35) .
Cumpre registrar que há jurisprudência no TCU no sentido de que a intempestividade não se converte em omissão propriamente dita somente quando a prestação de contas ocorre anteriormente à citação e/ou audiência, a exemplo do Acórdão 438/2016-TCU-Segunda Câmara, Revisor Ministro Marcos Bemquerer e do Acórdão 162/2019-TCU-Primeira Câmara, Relator Ministro Bruno Dantas.
Por outro lado, o fato de a prestação de contas ter sido enviada ao FNDE pouquíssimos dias após a audiência parece revelar, justamente, que o responsável já dispunha dos documentos necessários para se desonerar da obrigação primária que lhe cabia, mas foi negligente quanto a cumprimento desse dever, no prazo devido, apenas o fazendo porque provocado pelo TCU.
Neste caso, a conduta do responsável movimentou desnecessariamente a máquina administrativa, despendendo recursos humanos e materiais no âmbito do FNDE, da Controladoria-Geral da União e do Tribunal de Contas da União. 
Sobre o assunto, oportuno mencionar excerto do Voto do Exmo. Ministro Raimundo Carreiro, condutor do Acórdão 4460/2011-TCU-Segunda Câmara, in verbis:
13. Logo, na medida em que sua omissão ensejou a movimentação de toda a máquina administrativa no âmbito interno e externo, imperioso que seja apenada, pois constitui conduta grave, além de violar a Constituição Federal, a Lei 8.443/92 e o próprio convênio que geriu.
14. Por este motivo, em que pese elidido esteja o débito, impõe-se o julgamento pela irregularidade das contas e a aplicação de multa.
46.	Propõe-se, assim, que suas contas sejam julgadas irregulares, aplicando-lhe a multa prevista no art. 58 da Lei 8.443/1992.
CONCLUSÃO
A partir dos elementos constantes dos autos, foi possível verificar que os recursos repassados ao Município de Terenos/MS por força do Programa Educação Infantil - Novos Estabelecimentos, no exercício de 2013, não tiveram sua boa e regular aplicação comprovada, inicialmente em razão da omissão no dever de prestar contas, e, após análise de documentação apresentada a destempo, ante irregularidades na comprovação da execução dos mesmos.
Verificou-se também que a Sra. Carla Castro Rezende Diniz Brandão, prefeita municipal na gestão 2013-2016, era a pessoa responsável pela gestão e execução dos recursos federais recebidos à conta do Programa Educação Infantil - Novos Estabelecimentos, no exercício 2013, e que o Sr. Sebastião Donizete Barraco, prefeito do mesmo município na gestão 2017-2020, era o responsável por apresentar a respectiva prestação de contas, tendo o seu prazo final expirado em 20/1/2019. 
Realizada a citação e a audiência dos responsáveis, o Sr. Sebastião Donizete Barraco informou que encaminhou a prestação de contas ao FNDE em 24/9/2020, conforme registro no SIGPC (peça 42) ; já a Sra. Carla Castro Rezende Diniz Brandão apresentou defesa alegando, em suma, que não era a responsável pelo envio da referida prestação de contas, e que "foram adquiridos diversos insumos a fim de abastecer as escolas selecionadas por sua gestão, a fim de garantir a correta aplicação da verba recebida", conforme notas fiscais por ela anexadas, ressaltando ainda que todas as aquisições "foram precedidas de processo licitatório" (peças 43-59) .
Por sua vez, o FNDE encaminhou o Ofício 27154/2020 (peça 60) , informando que foi apresentada documentação, a título de prestação de contas intempestiva do Programa Educação Infantil - Novos Estabelecimentos, no exercício de 2013, e que a mesma seria objeto de nota técnica a ser encaminhada ao Tribunal.
Referida documentação foi submetida à análise do FNDE, que emitiu a Nota Técnica 2537734/2021/DAESP/COPRA/CGAPC-DIFIN, manifestando-se "pela insuficiência da documentação apresentada para fins de prestação de contas, tendo em vista o exposto nos itens 6 e 7", apontando a seguinte irregularidade:  impugnação de despesas em razão de dispêndio com produto ou serviços inelegíveis.
Promoveu-se, então, a citação da Sra. Carla Castro Rezende Diniz Brandão, tendo ela apresentado suas alegações de defesa à peça 83, as quais devem ser rejeitadas, por não conseguirem afastar o débito apurado, devendo suas contas serem julgadas irregulares, condenando-a ao recolhimento do débito apurado e à aplicação da multa prevista no art. 57 da Lei 8.443/1992.
Quanto ao Sr. Sebastião Donizete Barraco, suas contas devem ser julgadas irregulares, aplicando-lhe a multa prevista no art. 58 da Lei 8.443/1992, tendo em vista que não conseguiu justificar o não cumprimento do prazo originalmente estipulado para a prestação de contas do Programa Educação Infantil - Novos Estabelecimentos, no exercício de 2013.
PROPOSTA DE ENCAMINHAMENTO
Diante do exposto, submetem-se os autos à consideração superior, propondo:
não acolher as razões de justificativa apresentadas pelo Sr. Sebastião Donizete Barraco (XXX.459.509-XX) , Prefeito Municipal de Terenos/MS na gestão 2017-2020;
julgar irregulares, nos termos arts. 1º, inciso I, 16, inciso III, alínea "a", da Lei 8.443/1992 c/c os arts. 19 e 23, inciso III, da mesma Lei, e com os arts. 1º, inciso I, 209, I, 210 e 214, inciso III, do Regimento Interno, as contas do Sr. Sebastião Donizete Barraco (XXX.459.509-XX) , ante o não cumprimento do prazo originalmente estipulado para a prestação de contas do Programa Educação Infantil - Novos Estabelecimentos, no exercício de 2013;
rejeitar as alegações de defesa apresentadas pela Sra. Carla Castro Rezende Diniz Brandão (XXX.502.491-XX) , Prefeita Municipal de Terenos/MS na gestão 2013-2016, por não terem logrado comprovar a boa e regular aplicação de parte dos recursos repassados pelo FNDE por conta do Programa Educação Infantil - Novos Estabelecimentos, no exercício de 2013;
julgar irregulares, nos termos arts. 1º, inciso I, 16, inciso III, alíneas "b" e "c", da Lei 8.443/1992 c/c os arts. 19 e 23, inciso III, da mesma Lei, e com os arts. 1º, inciso I, 209, I, 210 e 214, inciso III, do Regimento Interno, as contas da Sra. Carla Castro Rezende Diniz Brandão (XXX.502.491-XX) , condenando-a ao pagamento das quantias a seguir especificadas, atualizadas monetariamente e acrescidas dos juros de mora, calculados a partir da data discriminada até a efetiva quitação do débito, fixando-lhe o prazo de 15 (quinze) dias para que comprove, perante o Tribunal, o recolhimento das referidas quantias aos cofres do Fundo Nacional de Desenvolvimento da Educação - FNDE, nos termos do art. 23, inciso III, alínea "a", da citada Lei c/c o art. 214, inciso III, alínea "a", do Regimento Interno, em razão da não comprovação da boa e regular aplicação de parte dos recursos recebidos por conta do Programa Educação Infantil - Novos Estabelecimentos, no exercício de 2013 (dispêndio com produto ou serviços inelegíveis (aquisição de gêneros alimentícios) , contrariando o disposto no art. 2º da Resolução CD/FNDE 15/2013) :
	Data
	Valor (R$) 

	12/6/2013
	5.620,34

	12/6/2013
	4.399,85

	12/7/2013
	1.332,40

	12/7/2013
	1.425,57

	12/7/2013
	2.206,48

	12/7/2013
	994,20

	23/9/2013
	6.064,68

	17/10/2013
	6.670,44

	21/11/2013
	1.027,26

	21/11/2013
	1.422,17

aplicar ao Sr. Sebastião Donizete Barraco (XXX.459.509-XX)  a multa referida no art. 58 da Lei 8.443, de 1992, fixando-lhe o prazo de 15 (quinze) dias, a partir da notificação, para que comprove, perante o Tribunal, seu recolhimento aos cofres do Tesouro Nacional, atualizada monetariamente desde a data deste acórdão até a data do efetivo pagamento;
aplicar à Sra. Carla Castro Rezende Diniz Brandão (XXX.502.491-XX) a multa referida no art. 57 da Lei 8.443, de 1992, fixando-lhe o prazo de 15 (quinze) dias, a partir da notificação, para que comprove, perante o Tribunal, seu recolhimento aos cofres do Tesouro Nacional, atualizada monetariamente desde a data deste acórdão até a data do efetivo pagamento;
autorizar, desde logo, a cobrança judicial das dívidas, nos termos do art. 28, inciso II, da multicitada Lei 8.443/1992, caso não atendida a notificação;
autorizar também  desde logo, se requerido, com fundamento no art. 26, da Lei 8.443/1992, c/c o art. 217, do Regimento Interno do TCU, o parcelamento da dívida em até 36 (trinta e seis) parcelas, incidindo sobre cada parcela, corrigida monetariamente, os correspondentes legais, fixando-lhe o prazo de quinze dias, a contar do recebimento da notificação, para comprovar perante o Tribunal o recolhimento da primeira parcela, e de trinta dias, a contar da parcela anterior, para comprovar os recolhimentos das demais parcelas, devendo incidir sobre cada valor mensal, atualizado monetariamente, os juros de mora devidos, no caso do débito, na forma prevista na legislação em vigor, alertando a responsável de que a falta de comprovação do recolhimento de qualquer parcela implicará o vencimento antecipado do saldo devedor, nos termos do art. 26, parágrafo único, da Lei 8.443/1992, c/c o art. 217, §2º, do Regimento Interno deste Tribunal;
enviar cópia do Acórdão a ser prolatado, bem como do Relatório e do Voto que o fundamentarem ao Chefe da Procuradoria-Geral da República no Mato Grosso do Sul, nos termos do § 3º do art. 16 da Lei 8.443/1992 c/c o § 7º do art. 209 do Regimento Interno do TCU, para adoção das medidas cabíveis, informando-lhe que o inteiro teor da deliberação pode ser consultado no endereço www.tcu.gov.br/acordaos;
encaminhar cópia do Acórdão que vier a ser proferido ao Fundo Nacional de Desenvolvimento da Educação - FNDE, e aos responsáveis, para ciência, informando que a presente deliberação, acompanhada do Relatório e do Voto que a fundamenta, está disponível para a consulta no endereço www.tcu.gov.br/acordaos, além de esclarecer que, caso requerido, o TCU poderá fornecer sem custos as correspondentes cópias, de forma impressa.
3.	O Ministério Público junto ao TCU discordou da proposta alvitrada pela unidade técnica, ressaltando a existência de elementos suficientes para caracterizar o nexo financeiro entre os recursos repassados e as despesas impugnadas (peça 89) :
	Estes autos de Tomada de Contas Especial foram autuados pelo Fundo Nacional de Desenvolvimento da Educação (FNDE) em virtude da omissão no dever de prestar contas dos recursos repassados ao Município de Terenos/MS no âmbito do Programa Educação Infantil - Novos Estabelecimentos no exercício de 2013, no valor de R$ 81.794,71.
2.	Efetivadas a citação da Senhora Carla Castro Rezende Diniz Brandão, prefeita na gestão 2013-2016 e responsável pela aplicação dos recursos em questão, e a audiência do Senhor Sebastião Donizete Barraco, prefeito na gestão 2017-2020 e corresponsável pela apresentação da prestação de contas, a documentação pertinente foi enviada ao FNDE em 24/9/2020 e, logo em seguida, em 3/10/2020, ao TCU (peças 30 a 35 e 42 a 59) .
3.	O ente concedente, em manifestação conclusiva acerca da prestação de contas apresentada, considerou cumprida a meta física do programa, mas glosou parte das despesas realizadas no exercício, alusivas à aquisição de gêneros alimentícios, no montante total de R$ 31.163,39, por serem inelegíveis ao custeio com recursos do programa, a teor do disposto no art. 70 da Lei n.º 9.394/1996 e na Resolução/CD/FNDE 15/2013 (peças 71 e 72) .
4.	Em vista da nova irregularidade evidenciada nos autos, a Secex-TCE promoveu segunda citação da Senhora Carla Castro Rezende Diniz Brandão, em fevereiro/2022 (peças 75 a 80) .
5.	Isso posto, a Unidade Técnica, em instrução de mérito à peça 86, considerou os esclarecimentos prestados pelos ex-prefeitos insuficientes para afastar as irregularidades atinentes ao pagamento de despesas inelegíveis e à omissão no dever de prestar contas.
6.	Destarte, a Secex-TCE propõe, em pronunciamentos uniformes, rejeitar as alegações de defesa e razões de justificativa dos responsáveis e julgar irregulares suas contas, condenando a Senhora Carla Castro Rezende Diniz Brandão a ressarcir cos cofres do FNDE o débito apurado e aplicando-lhe a multa do art. 57 da Lei 8.443/1992, bem como aplicando multa ao Senhor Sebastião Donizete Barraco, com fundamento no art. 58, inciso I, da mesma lei (peças 86-88) .
7.	De início, cumpre-nos complementar a análise quanto à prescrição das pretensões ressarcitória e punitiva, uma vez que a instrução de mérito elaborada pela Unidade Técnica é anterior à edição da Resolução-TCU 344/2022, a qual incorporou à processualística da Corte de Contas o novel entendimento do Supremo Tribunal Federal acerca desse instituto nos processos de controle externo, veiculado especialmente no julgamento do RE 636.886 e da ADI 5509.
8.	Assim, tomando por base a data de 20/1/2019, prazo final para prestação de contas dos recursos em comento, segundo informado pelo FNDE, não ocorreu a prescrição ressarcitória e punitiva no presente caso, tendo em vista os seguintes marcos interruptivos, de acordo com os arts. 2.º, 4.º, inciso I, 5.º, incisos I e II e § 1.º, e 8.º da aludida resolução:
- Ofício 1703E/2019-SEOPC/COPRA/CGCAP/DIFIN/FNDE, recebido pelo Senhor Sebastião Donizete Barraco em 29/4/2019 (peças 7 e 9) ;
- Ofício n.º 55/2020-SEOPC/COPRA/CGCAP/DIFIN-FNDE, recebido pela Senhora Carla Castro Rezende Diniz Bandão em 20/1/2020 (peças 6 e 8) ;
- Relatório de TCE 134/2020-DIREC/COTCE/CGAPC/DIFIN-FNDE/MED, de 13/5/2020 (peça 12) ;
- citação da Senhora Carla Castro Rezende Diniz Bandão, efetivada em 17/9/2020 (peças 30 e 36) ;
- audiência do Senhor Sebastião Donizete Barraco, efetivada em 17/9/2020 (peças 31, 32, 34) ;
- Ofício 35030/2021-TCU/Seproc, de 1/7/2021, que solicitou ao FNDE o envio de análise conclusiva acerca da prestação de contas encaminhada pelo Senhor Sebastião Donizete Barraco (peça 68 e 69) ;
- Parecer 120/2021-COGEI/DPD/SEB/SEB, de 16/4/2021 (peça 71) , que atestou o cumprimento da meta do programa;
- Nota Técnica 2537734/2021/DAESP/COPRA/CGAPC/DIFIN, de 10/9/2021 (peça 72) , que impugnou despesas com aquisição de gêneros alimentícios, inelegíveis segundo o regulamento do programa;
- renovação da citação da Senhora Carla Castro Rezende Diniz Bandão, efetivada em 17/9/2022 (peças 79 e 80) ;
- instrução de mérito concluída pela Secex-TCE em 12/9/2022.
9.	Isso posto, no tocante ao mérito, divergimos dos encaminhamentos alvitrados pela Secex-TCE, pelas razões expostas a seguir.
10.	De início, cumpre ressaltar que existem elementos suficientes para caracterizar o nexo financeiro entre os recursos repassados e as despesas impugnadas. Os pagamentos foram feitos a destinatários devidamente identificados e com recursos da conta específica do Programa Educação Infantil - Novos Estabelecimentos (8952-4, ag. 4992-1, do Bando do Brasil) , a qual não recebeu outros aportes além do repasse efetuado pelo FNDE, como se vê nos documentos bancários acostados às peças 3 e 4.
11.	Bem assim, as notas fiscais fazem menção a contrato firmado com a prefeitura e/ou ao pregão que lhe deu origem e à fonte de recurso denominada "manutenção" (peças 44 a 51) , compatível com a identificação da conta em referência, "PM Terenos Manut" (peça 47) , o que corrobora para a conclusão de que as despesas em questão reverteram em benefício efetivo à comunidade.
12.	Não se descuida da possibilidade aventada pela Secex-TCE de que os documentos fiscais ora impugnados tenham sido utilizados também para fins de comprovação da regular aplicação dos recursos recebidos pelo Município de Terenos/MS no âmbito do PNAE. Com efeito, embora as respectivas ordens de pagamento indiquem que os recursos financeiros advieram da conta supramencionada, o campo descritivo "histórico" menciona o PNAE-Creche. A despeito disso, o inequívoco nexo financeiro com os repasses à conta do Programa Educação Infantil - Novos Estabelecimentos e o fato de as notas fiscais das referidas despesas fazerem menção à fonte de recursos "manutenção", como já destacamos, mitiga em boa medida o risco de essas notas terem sido aceitas pelo FNDE como comprovação de despesas financiadas com recursos do PNAE.
13.	Tendo em vista o contexto fático e probatório ora delineado, entendemos que a dúvida suscitada pela Unidade Técnica deve ser dirimida pelo FNDE no âmbito da prestação de contas do PNAE de 2013, ao qual incumbe adotar as providências pertinentes com vistas a obter o ressarcimento devido, caso verifique que as notas fiscais em questão foram utilizadas em duplicidade. De todo modo, carece de razoabilidade a imputação de responsabilidade à ex-prefeita por restituir os valores ora impugnados com base apenas na cogitação de que as notas fiscais possam ter sido utilizadas para fins de prestação de contas de recursos outros repassados ao município.
14.	Destarte, uma vez que as despesas foram comprovadamente pagas com os repasses do programa em comento e reverteram em benefício efetivo à comunidade, entendemos insubsistente a responsabilidade da ex-prefeita, em consonância com a jurisprudência consolidada da Corte de Contas em casos similares, em que não há indícios de locupletamento, mas apenas de desvio de finalidade/objeto.
15.	Exsurge, sim, a responsabilidade do Município de Terenos/MS. Todavia, considerando que o ente federativo não foi citado nos autos e que o valor atualizado das despesas impugnadas devido ao desvio de finalidade não ultrapassa o limite de R$ 100.000,00 estabelecido na IN-TCU 71/2012, não cabe incluí-lo no polo passivo desta TCE, devendo-se arquivar suas contas, por racionalidade administrativa e economia processual, sem cancelamento do débito, ao qual continuará obrigado, para que lhe seja dada quitação. Tal encaminhamento está em consonância com jurisprudência da Corte, a exemplo do Acórdão 5676/2014-TCU-1.ª Câmara, do qual se extraiu o seguinte enunciado:
"Concluindo o TCU pela existência de débito com valor diferente do originalmente apurado, em montante inferior ao limite mínimo estabelecido pelo Tribunal para instauração de tomada de contas especial, e caso ainda não tenha havido citação válida, o processo deve ser arquivado no âmbito do TCU, sem o cancelamento do débito, e a documentação pertinente restituída ao tomador de contas para adoção dos ajustes que se façam necessários com relação às medidas indicadas no art. 15 da Instrução Normativa-TCU 71/2012."
16.	Isso posto, acerca da omissão na prestação de contas, o juízo de mérito acerca das condutas dos ex-prefeitos deve levar em conta o grande lapso temporal entre a época de aplicação dos recursos do programa, no exercício de 2013, e a data limite para a respectiva prestação de contas, em 20/1/2019, consoante informação prestada pelo FNDE. Essa circunstância, segundo consta dos autos, decorreu da disponibilização gradativa do Sistema de Gestão de Prestação de Contas (SiGPC) para o envio das prestações de contas dos programas de apoio à educação infantil referentes aos exercícios de 2012 a 2017, a partir de agosto/2018 (peças 22 e 23, p.1) . Vale notar que, consoante estabelece a Resolução/CD/FNDE 02/2012 e alterações, o registro e envio da prestação de contas ou de recolhimentos deve ser feito, obrigatoriamente, por meio do SiGPC.
17.	Em vista disso, não subsiste responsabilidade da Senhora Carla Castro Rezende Diniz Bandão pela omissão no dever de prestar contas, uma vez que o sistema para inserção das informações e documentos só foi disponibilizado após o fim de sua gestão. Bem assim, à luz do art. 22, § 2.º, da Lei de Introdução às Normas do Direito Brasileiro, que dispõe que "na aplicação de sanções, serão consideradas a natureza e a gravidade da infração cometida, os danos que dela provierem para a administração pública, as circunstâncias agravantes ou atenuantes e os antecedentes do agente", entendemos bastante mitigada a responsabilidade do Senhor Sebastião Donizete Barraco.
18.	Veja-se que o então prefeito, tão logo recebeu o ofício de audiência em 17/9/2020, prontamente enviou ao FNDE e ao TCU a prestação de contas requerida, o que denota que a documentação pertinente se encontrava arquivada em boa ordem. Em vista disso, é verossímil a hipótese de que a notificação eletrônica do Senhor Sebastião Donizete Barraco em 29/4/2019, no âmbito do SiGPC, acerca de pendência relativa ao exercício de 2013, tenha sido recebida por funcionário da prefeitura responsável por essa função, que não deu o devido encaminhamento à questão.
19.	Também releva observar que o ex-prefeito não responde a nenhuma outra apuração perante a Corte de Contas até o momento, o que indica que ele se desincumbiu a contento de suas obrigações de prestar contas e de comprovar a boa e regular aplicação dos recursos federais repassados ao município, geridos por ele e por sua antecessora.
20.	Ante todo o exposto, esta representante do Ministério Público, em linha distinta à alvitrada pela Unidade Técnica às peças 86-88, manifesta-se no sentido de que: i) sejam acatadas as alegações de defesa da Senhora Carla Castro Rezende Diniz Bandão e acolhidas as razões de justificativa do Senhor Sebastião Donizete Barraco e sejam julgadas regulares com ressalva suas contas; e ii) sejam arquivadas as contas do Município de Terenos/MS, por racionalidade administrativa e economia processual, sem cancelamento do débito, na forma do art. 93 da Lei 8.443/1992, c/c arts. 169, inciso VI, e 213 do RI/TCU e arts. 6.º, inciso I, e 19, da IN-TCU 71/2012, modificada pela IN-TCU 76/2016.
	É o relatório.

Bento Adriano Monteiro Duailibi (OAB/MS 5.452), Camila Cavalcante Bastos Batoni (OAB/MS 16.789) e outros.

Procuradora-Geral Cristina Machado da Costa e Silva.

TOMADA DE CONTAS ESPECIAL. FUNDO NACIONAL DE DESENVOLVIMENTO DA EDUCAÇÃO. OMISSÃO INICIAL NA PRESTAÇÃO DE CONTAS. DESVIO DE OBJETO. ARQUIVAMENTO SEM CANCELAMENTO DO DÉBITO COM RELAÇÃO A UM DOS RESPONSÁVEIS. CONTAS REGULARES COM RESSALVA DE OUTRO RESPONSÁVEL. NOTIFICAÇÕES.

TOMADA DE CONTAS ESPECIAL (TCE)

Unidade de Auditoria Especializada em Tomada de Contas Especial (AudTCE).

O Fundo Nacional de Desenvolvimento da Educação (FNDE) instaurou a presente tomada de contas especial em desfavor dos ex-prefeitos de Terenos/MS, Sra. Carla Castro Rezende Diniz Brandão (gestão 2013-2016) e Sr. Sebastião Donizete Barraco (gestão 2017-2020) , em razão de irregularidades na prestação de contas dos recursos recebidos por meio do Programa Educação Infantil - Novos Estabelecimentos, no exercício de 2013, cujo prazo para apresentação encerrou-se em 20/1/2019 
Os recursos repassados ao município de Terenos/MS totalizaram R$ 81.794,71, para ampliação e melhoria do atendimento na Educação Infantil, por meio do apoio financeiro suplementar voltado a custear gastos de manutenção de estabelecimentos públicos de educação infantil construídos com recursos federais e recém-inaugurados, se as matrículas ainda não tivessem sido contempladas com recursos do Fundo de Manutenção e Desenvolvimento da Educação Básica e de Valorização dos Profissionais da Educação - Fundeb (peça 3) .
Diante da omissão na prestação de contas, foi instaurada a presente tomada de contas especial.
O tomador de contas concluiu que o prejuízo importaria no valor total repassado, imputando a responsabilidade à Sra. Carla Castro Rezende Diniz Brandão, na condição de gestora dos recursos, e ao Sr. Sebastião Donizete Barraco, na condição de prefeito sucessor (peça 12) .
Na mesma linha, o relatório de auditoria da Controladoria-Geral da União (peça 16) , o certificado de auditoria e o parecer do dirigente do órgão de controle interno concluíram pela irregularidade das presentes contas (peças 17 e 18) , com ciência do ministro responsável e encaminhamento para o TCU (peça 19) .
No âmbito desta Corte, após a regular citação da Sra. Carla Castro Rezende Diniz Brandão, responsável pela execução dos recursos, e audiência do Sr. Sebastião Donizete Barraco, corresponsável pela apresentação da prestação de contas, a documentação foi encaminhada ao FNDE em 24/9/2020 e, logo em seguida, em 3/10/2020, ao TCU (peças 30 a 35 e 42 a 59) . 
O órgão concedente considerou cumprida a meta física do programa, mas glosou parte das despesas relativas à aquisição de gêneros alimentícios, no montante de R$ 31.163,39, por serem consideradas inelegíveis ao custeio com recursos do programa, contrariando o disposto no art. 2º da Resolução/CD/FNDE 15/2013 (peças 71 e 72) . 
Dessa forma, constatou-se a necessidade de nova citação da Sra. Carla Castro Rezende Diniz Brandão, em fevereiro/2022 (peças 75 a 80) .
Após a apresentação das novas alegações de defesa, a unidade instrutora concluiu que os esclarecimentos prestados pelos ex-prefeitos não foram suficientes para afastar as irregularidades atinentes ao pagamento de despesas inelegíveis e à omissão no dever de prestar contas, propondo o julgamento pela irregularidade de suas contas, condenando a ex-prefeita a ressarcir o débito apurado e aplicando-lhe a multa do art. 57 da Lei 8.443/1992. 
No tocante ao Sr. Sebastião Donizete Barraco, a AudTCE propôs a multa com fundamento no art. 58, inciso I, da mesma Lei, por considerar que o envio da prestação de contas pouquíssimos dias após a audiência promovida pelo TCU revelou que o ex-prefeito já dispunha dos documentos necessários para se desonerar da obrigação primária que lhe cabia, mas foi negligente quanto a cumprimento desse dever, no prazo devido, apenas o fazendo porque provocado pelo Tribunal.
O Ministério Público de Contas divergiu da proposta alvitrada pela unidade técnica por entender pela existência de elementos suficientes para caracterizar o nexo financeiro entre os recursos repassados e as despesas impugnadas. 
Ponderou que as despesas, inclusive as relativas à aquisição de gêneros alimentícios, foram comprovadamente pagas com os repasses do programa em exame, e teriam sido revertidas em benefício à comunidade, mas caracterizando desvio de finalidade/objeto.
O Parquet de Contas ainda complementou a análise quanto à prescrição das pretensões ressarcitória e punitiva, uma vez que a instrução de mérito elaborada pela unidade técnica foi anterior à edição da Resolução-TCU 344/2022, concluindo pela não ocorrência de prescrição das pretensões punitiva e ressarcitória. Dessa forma entendeu pelo julgamento pela regularidade com ressalva dos responsáveis e o arquivamento das contas do município de Terenos/MS, sem cancelamento do débito, por racionalidade administrativa e economia processual.
II
Feito esse resumo, passo a decidir.
Acolho a manifestação do Ministério Público junto ao TCU, adotando como razões de decidir os argumentos expendidos em seu parecer, sem prejuízo de tecer as considerações a seguir.
Preliminarmente, registro que o instituto da prescrição das pretensões punitiva e ressarcitória passou a ser regulado no âmbito desta Corte de Contas pela Resolução-TCU 344/2022 e, por constituir questão de ordem pública, a alcançar todos os processos em tramitação neste Tribunal, exceto aqueles já remetidos aos órgãos ou às entidades competentes para fins de cobrança judicial, nos termos do seu art. 10.
De acordo com a referida norma, elaborada em consonância com os ditames da Lei 9.873/1999 e com a jurisprudência dominante do Supremo Tribunal Federal - STF acerca do tema, em especial com o que restou decidido na ADI 5.509, foi estabelecido o prazo de cinco anos para a operação da prescrição em processos de controle externo, a teor do que dispõe o seu art. 2º. 
No caso de processo de contas, hipótese ora tratada, a norma em evidência fixa como termo inicial da contagem de prazo de ambas as prescrições a data da apresentação da prestação de contas ao órgão competente ou, na inobservância de tal dever, a data em que as contas deveriam ter sido prestadas, consoante dispõe, respectivamente, o art. 4º, incisos II e I da citada Resolução.
In casu, o termo inicial da contagem do prazo da prescrição principal ocorreu em 20/1/2019, prazo final para a prestação de contas. Aplicada a hipótese de interrupção estatuída no art. 5º, inciso II, da Resolução-TCU 344/2022, podem ser considerados atos inequívocos de apuração dos fatos:
Envio do Ofício 1703E/2019 ao Sr. Sebastião Donizete Barraco, notificando a omissão no dever de prestar contas, em 26/4/2019 (peças 7 e 9) ;
Envio do Ofício 55/2020 à Sra. Carla Castro Rezende Diniz Bandão, notificando a omissão no dever de prestar contas, em 20/1/2020 (peças 6 e 8) ; 
Emissão do Relatório de TCE 134/2020, de 13/5/2020 (peça 12) ; 
Autuação da Tomada de Contas Especial no TCU, em 17/8/2020;
Pronunciamento da Unidade Técnica para a citação e audiência dos responsáveis, em 27/8/2020 (peças 24 a 26) ;
Envio de diligência ao FNDE com solicitação de análise conclusiva acerca da prestação de contas apresentada tardiamente pelo Sr. Sebastião Donizete Barraco, em 1/7/2021 (peça 68) .
Emissão do Parecer 120/2021, que atestou o cumprimento da meta do programa, de 16/4/2021 (peça 71) ;
Emissão da Nota Técnica 2537734/2021, que impugnou despesas relativas à aquisição de gêneros alimentícios, de 10/9/2021 (peça 72) ;
Pronunciamento para nova citação da responsável, em 2/2/2022 (peças 75 a 77) .
Do exposto, de se concluir que não se operou a prescrição das pretensões punitiva nem ressarcitória, porquanto não foi observado o transcurso do prazo de cinco anos desde a data em que a prestação de contas deveria ter sido apresentada, interregno temporal este que foi interrompido pelos eventos de apuração mencionados no item anterior. 
De igual modo, também não há que se falar na ocorrência da prescrição intercorrente, aquela observada no curso do processo, conforme disposto no art. 8º da norma em altar, nem se considerados apenas os eventos processuais após a instauração da TCE.
No tocante ao mérito, acompanho a conclusão do Ministério Público junto ao TCU acerca da existência de elementos suficientes para caracterizar o nexo financeiro entre os recursos repassados e as despesas realizadas. 
O extrato da conta corrente indica que não houve outro aporte financeiro além do repasse efetuado pelo FNDE (peças 3 e 4) , e as notas fiscais apresentadas (peças 44 a 46, 49 a 51 e 58) registram o contrato firmado com a prefeitura e/ou o procedimento licitatório originário (peça 48) , com a fonte de recursos denominada "Manutenção", além de corresponder integralmente aos débitos na conta corrente.
A unidade técnica suscitou dúvida acerca das aquisições de gêneros alimentícios que, além de não possuírem previsão normativa, poderiam ter sido utilizadas para comprovar os recursos repassados no âmbito do Pnae. Quanto a isso, o Ministério Público de Contas ponderou que "o inequívoco nexo financeiro com os repasses à conta do Programa Educação Infantil - Novos Estabelecimentos e o fato de as notas fiscais das referidas despesas fazerem menção à fonte de recursos 'Manutenção' mitiga em boa medida o risco de essas notas terem sido aceitas pelo FNDE como comprovação de despesas financiadas com recursos do PNAE". 
Sob o aspecto técnico da prestação de contas, a Nota Técnica 2537734/2021 (peça 74, p. 3) apontou a aprovação do cumprimento do objeto nos termos do Parecer 120/2021, emitido pela Secretaria de Educação Básica (SEB/MEC) . Ressalto que, na visão do órgão concedente, essa aprovação da prestação quanto ao cumprimento do objeto sanou, inclusive, a ausência do parecer do Conselho de Acompanhamento e Controle Social (Cacs) .
Dessa forma, podemos concordar com o Ministério Público sobre a utilização dos valores relativos à aquisição de gêneros alimentícios em benefício da comunidade escolar, caracterizando desvio de objeto e consequente transferência da responsabilidade pelo ressarcimento aos cofres municipais. 
Contudo, como município de Terenos/MS não foi citado nestes autos e o valor impugnado (R$ 31.163,39) não atinge o limite estabelecido na IN-TCU 71/2012, suas contas devem ser arquivadas, por racionalidade administrativa e economia processual, sem cancelamento do débito, ao qual o município continuará obrigado, para que lhe seja dada quitação, conforme jurisprudência da Corte. 
Quanto à omissão inicial na prestação de contas, ponderou bem o Parquet de Contas sobre o grande lapso temporal entre o período de aplicação dos recursos do programa, no exercício de 2013, e a data limite para a respectiva prestação de contas, em 20/1/2019, decorrente da disponibilização gradativa do Sistema de Gestão de Prestação de Contas (SiGPC) para o envio das prestações de contas dos programas de apoio à educação infantil referentes aos exercícios de 2012 a 2017, a partir de agosto/2018 (peças 22 e 23, p.1) .
A apresentação da prestação de contas logo após as comunicações expedidas pelo TCU indica que a documentação pertinente se encontrava organizada. Ao contrário do apontado pela unidade técnica, a apresentação pelo prefeito sucessor, tão logo foi comunicado sobre a prestação de contas dos recursos repassados, não indica, neste caso concreto, sua negligência, mas aponta a hipótese aventada pelo MPTCU de que a notificação eletrônica do Sr. Sebastião Donizete Barraco, no âmbito do SiGPC, acerca de pendência relativa ao exercício de 2013, tenha sido recebida por funcionário da prefeitura sem o devido encaminhamento para sua solução.
	Diante do exposto, voto para que seja adotada a minuta de acórdão que trago à apreciação deste Colegiado.
TCU, Sala das Sessões, em 9 de maio de 2023.
Ministro VITAL DO RÊGO 
Relator